臺灣臺南地方法院民事判決
                                     109年度訴字第1729號
原      告  新加坡商艾星國際有限公司台灣分公司

法定代理人  曾慧雯  
訴訟代理人  洪敏智  
            謝凱傑律師
上  一  人
複  代理人  楊聖文律師
            許哲嘉律師
            孟士珉律師
被      告  陳張金藩

訴訟代理人  陳昱良律師
被      告  陳榮玲  

            陳嘉陽  

上列當事人間請求撤銷遺產分割登記事件，本院於民國109年10
月26日言詞辯論終結，判決如下：
    主      文
原告之訴駁回。
訴訟費用由原告負擔。
    事實及理由
一、原告起訴主張：
  ㈠訴之聲明：
  ⒈被告間就被繼承人陳日華所遺如附表所示編號9、編號23之不
    動產（下稱系爭房地）於民國101年7月29日所為遺產分割協
    議之債權行為，及於同年9月14日所為分割繼承登記之物權
    行為應予撤銷。
  ⒉被告陳張金藩應將系爭房地以分割繼承為登記原因所為之所
    有權移轉登記予以塗銷，並回復為全體被告公同共有。
  ㈡訴外人劉政武邀同被告陳榮玲為連帶保證人，向訴外人中華
    商業銀行股份有限公司（下稱中華商銀）申辦貸款，嗣因逾
    期未清償貸款，該債權（下稱系爭債權）陸續讓與訴外人馬
    來西亞商富析資產管理股份有限公司台灣分公司、遠宏資產
    管理有限公司、碩亨資產管理有限公司（下稱碩亨公司）、
    聖文森商榮昇資產管理股份有限公司台灣分公司（下稱榮昇
    資產公司），榮昇資產公司又將系爭債權讓與原告，且依法
    通知被告陳榮玲。是原告已合法受讓系爭債權即本金新臺幣
    （下同）443萬9,475元及其利息、違約金等，且對被告陳榮
    玲發生效力，自得依民法第273條規定，請求被告陳榮玲清
    償債務。
  ㈢原告於108年12月18日、109年1月20日調閱被告陳榮玲戶籍地
    址之土地、建物登記謄本及戶籍謄本時，發現其父即訴外人
    陳日華已於101年7月29日死亡，系爭房地於同年9月14日以
    分割繼承為原因登記給其母即被告陳張金藩。惟被告陳榮玲
    亦為陳日華之繼承人，其未向鈞院聲明拋棄繼承，應有繼承
    陳日華所遺包含系爭房地在內之如附表所示遺產（下稱系爭
    遺產）之權利，而得與其他繼承人即被告陳張金藩、陳嘉陽
    公同共有系爭遺產，被告3人卻協議分割陳日華之系爭遺產
    ，由被告陳張金藩單獨繼承系爭房地，不啻等同將被告陳榮
    玲因繼承而取得公同共有系爭房地之權利，無償讓與被告陳
    張金藩，致被告陳榮玲名下財產減少，無資力清償其對原告
    之債務，自屬有害系爭債權之行為，爰依民法第244條第1項
    請求撤銷上開系爭房地之協議分割之債權行為及所有權移轉
    登記之物權行為，併依同條第4項規定請求被告陳張金藩塗
    銷系爭房地之所有權移轉登記，並回復為全體被告公同共有
    。
  ㈣原告考量被告陳張金藩有不時之需，願不請求撤銷被告間就
    陳日華現金遺產157萬9,584元之分割協議，而留作被告陳張
    金藩維持生計之用，而系爭房地以外之不動產遺產價值約61
    5萬6,793元，因被告陳榮玲持分甚小，縱回復公同共有及再
    行分割，仍不利土地經濟開發及利用，並無拍賣實益，原告
    亦同意不請求撤銷此部分之分割協議，而留給被告陳張金藩
    以備不時之需。
二、被告方面：
  ㈠被告陳榮玲則以：伊公司於85年間倒閉時，父親陳日華有給1
    0幾萬元，讓其償還利息。公司倒閉後，伊沒有收入，身體
    也不好，無法照顧陳日華、被告陳張金藩。伊並未拋棄繼承
    ，係為讓被告陳張金藩安養天年，而將系爭房地讓其單獨繼
    承。又伊弟弟即被告陳嘉陽收入不高，其須扶養三個小孩，
    無法照顧陳日華、被告陳張金藩，亦同意讓被告陳張金藩單
    獨繼承系爭房地，日後被告陳張金藩往生後，再由伊與被告
    陳嘉陽繼承系爭房地等語資為抗辯。
  ㈡被告陳張金藩、陳嘉陽則以下列情詞資為抗辯：
  ⒈聲明：原告之訴駁回。
  ⒉民法第244條規定之撤銷訴權，僅得訴請撤銷債務人之行為，
    倘債務人之行為與他人共同為之，亦僅該債務人之行為得單
    獨而分離者，始得訴請撤銷。被告陳榮玲於被繼承人陳日華
    死亡時與被告陳張金藩、陳嘉陽取得公同共有系爭房地之權
    利，惟該公同共有權利源自繼承關係，較諸一般因法律行為
    而成立之公同共有，具有濃厚之身分屬性。而衡諸社會生活
    常情，遺產之分配往往考量被繼承人生前意願、繼承人是否
    扶養被繼承人、家族成員間感情，被繼承人生前已分配予各
    繼承人之財產、承擔祭祀義務等，始達成遺產分割協議。故
    被告間就陳日華之遺產所為分割協議及依該協議所為分割繼
    承登記行為，係被告基於繼承人之身分，而為高度人格自由
    之表現，其內容需經繼承人全體同意，為多數繼承人之共同
    行為，非僅單一債務人之無償財產行為，參照最高法院69年
    度台上字第1271號裁判、73年度第2次民事庭會議決議㈠，原
    告不得依民法第244條規定行使撤銷權。
  ⒊被繼承人陳日華之喪葬費用共21萬元，係由被告陳張金藩支
    付，於遺產分割時，應類推適用民法第1172條規定，按其數
    額，由遺產中扣還，以利遺產分割之公平。又陳日華生前與
    被告陳張金藩長期在系爭房地居住，常年仰賴老年津貼維持
    生活，被告陳榮玲經濟狀況欠佳，常仰賴陳日華、被告陳張
    金藩資助，而陳日華生前多次口頭表示希望由被告陳張金藩
    單獨繼承系爭房地，。再者，被告陳榮玲、陳嘉陽係被告陳
    張金藩之子女，法律上及道德上負有扶養義務之責任，然該
    二人經濟狀況不佳，故於陳日華過世後，與被告陳張金藩就
    扶養義務達成協議，由被告陳榮玲、陳嘉陽以其就系爭房地
    之應繼分為對價，用以抵銷其應負擔被告陳張金藩晚年之扶
    養費用及一切開銷，性質上類似和解契約，應屬有償行為。
  ⒋依民法第1151條、第1164條、第828條及第829條規定，遺產
    分割協議行為，除經全體共有人同意，而得僅就特定財產為
    分割外，應以全部遺產為分割對象。基於相同之法理，倘全
    體繼承人以單一遺產分割協議，就被繼承人之全部遺產或全
    體繼承人同意之部分遺產為整體分割後，由於該分割遺產之
    協議係存在於被繼承人之遺產整體，並非僅就某個別遺產協
    議分割，則債權人依民法第244條第1項或第2項規定聲請法
    院撤銷時，自應就全體繼承人所為該遺產分割協議行為效力
    所及之全部遺產或整體部分遺產為之。原告僅請求撤銷系爭
    房地，顯非妥適，且債權人僅得以保全債權為目的行使撤銷
    權，使遺產恢復為全體繼承人公同共有之狀態，至撤銷後遺
    產應如何分割，仍應經全體繼承人合意或訴請法院裁判分割
    ，自無任由債權人自行主張債務人可分配取得特定部分遺產
    之理。
三、得心證之理由：
  ㈠查碩亨公司持有系爭債權，並對劉政武、被告陳榮玲取得鈞
    院民事執行處102年度司執字第25349號債權憑證後，將系爭
    債權讓榮昇資產公司，榮昇資產公司再將債權讓與原告，並
    依民法第297條規定通知被告陳榮玲，故原告已合法受讓系
    爭債權443萬9,475元及其利息、違約金等，係被告陳榮玲之
    債權人等情，有上開債權憑證、債權讓與聲明書、聚信法律
    事務所函文、郵件收件回執、債權讓渡書附卷可參（調解卷
    第17-49頁、本院卷第129頁）。次查，被告之陳日華於101
    年7月29日過世，遺有如附表所示之系爭遺產，由被告3人於
    101年9月8日協議分割遺產，同意由被告陳張金藩繼承全部
    遺產，並於同年9月14日，以分割繼承之原因，將系爭房地
    移轉登記於被告陳張金藩等情，有系爭房地登記第一類謄本
    、異動索引、財政部南區國稅局遺產稅核定通知書、系爭房
    地登記申請書、遺產分割協議書、繼承系統表、戶籍謄本、
    除戶謄本（調解卷第95-97頁、本院卷第47-76、121-127、1
    31 -143頁），堪認屬實。
  ㈡按債務人所為之無償行為，有害及債權者，債權人得聲請法
    院撤銷之；債權人依第1項或第2項之規定聲請法院撤銷時，
    得並聲請命受益人或轉得人回復原狀，民法第244條第1項、
    第4項本文分別定有明文。次按民法第1164條所定之遺產分
    割，係以整個遺產為一體為分割，並非以遺產中個別之財產
    分割為對象，亦即遺產分割之目的在廢止遺產全部之公同共
    有關係，而非旨在消滅個別財產之公同共有關係，其分割方
    法應對全部遺產整體為之（最高法院97年度台上字第103號
    民事判決意旨參照）。是繼承人分割遺產既應就全部遺產為
    之，債權人就債務人與其他繼承人協議分割所繼承遺產之行
    為，亦應就分割全部遺產之行為撤銷之，不得僅撤銷部分遺
    產之分割協議。查原告並未將被繼承人陳日華所遺之除系爭
    房地外之其他遺產列入撤銷之標的，僅請求撤銷被告間就系
    爭房地所為分割遺產協議之債權行為及所有權移轉登記之物
    權行為，尚於法不合，難認有據。
四、綜上所述，原告依民法第244條第1項之規定，請求撤銷被告
    間就系爭房地所為分割遺產協議之債權行為及以分割繼承登
    記之物權行為，被告陳張金藩就應以分割繼承為原因所為之
    所有權移轉登記予以塗銷，為無理由，應予駁回。
五、兩造其餘主張、陳述及所提之證據暨攻擊防禦方法，經本院
    斟酌後，認為均不足以影響本判決之結果，無庸再逐一予以
    論列，併此敘明。
六、訴訟費用負擔之依據：民事訴訟法第78條。
中　　華　　民　　國　 109　　年　　11　　月　　9 　　日
                  民事第五庭　法  官  陳尹捷 
以上正本證明與原本無異。
如不服本判決，應於判決送達後20日內，向本院提出上訴狀並表
明上訴理由，如於本判決宣示後送達前提起上訴者，應於判決送
達後20日內補提上訴理由書（須附繕本）。
中　　華　　民　　國　 109　　年　　11　　月　　9 　　日
                              書記官　曾美滋　　　　　　　　　
 附表：

編號 被 繼 承 人 陳 日 華 之 遺 產  種類  面    積(平方公尺) 權利範圍  1 臺南市○○區○○段000地號  土地  9,510   1/72  2 臺南市○○區○○段000地號  土地  8,817   1/72  3 臺南市○○區○○段00000地號  土地  1,382   1/72  4 臺南市○○區○○○段000地號  土地  562.97   1/72  5 臺南市○○區○○○段000地號  土地  109.3   1/72  6 臺南市○○區○○○段00000地號  土地  55.66   1/72  7 臺南市○○區○○○段000地號  土地  11.71   1/72  8 臺南市○○區○○○段00000地號  土地  17.91   1/72  9 臺南市○○區○○○段000地號  土地  223.15   全部  10 臺南市○○區○○○段000地號  土地  134.04   全部  11 臺南市○○區○○○段00000地號  土地  17.12   全部  12 臺南市○○區○○○段000地號  土地  230.95   1/6  13 臺南市○○區○○○段000地號  土地  380.66   8/18  14 臺南市○○區○○○段000地號  土地  1.88   8/18  15 臺南市○○區○○○段00000地號  土地  3.84   8/18  16 臺南市○○區○○○段0000地號  土地  42.51   全部  17 臺南市○○區○○○段0000地號  土地  78.3   全部  18 臺南市○○區○○○段000000地號  土地  8.15   全部  19 臺南市○○區○○○段0000地號  土地  27.96   全部  20 臺南市○○區○○○段000000地號  土地  8.38   全部  21 臺南市○○區○○○段00000地號  土地  1.34   全部  22  臺南市○○區○○路000巷00號 房屋  　全部  23 臺南市○○區○○○段000○號 臺南市○○區○○○街00號 房屋  　全部 編號 被 繼 承 人 陳 日 華 之 遺 產  種類     金　　　　額   24 臺南市歸仁區農會之存款  存款 　　157萬9,584元